【裁判字號】    90,上易,875
【裁判日期】    900731
【裁判案由】    詐欺
【裁判全文】
臺灣高等法院高雄分院刑事判決                      九十年度上易字第八七五號
    上  訴  人  庚○○
    即 自 訴人
    自  訴  人
    之 代 理人  洪條根律師
                周君強律師
    被      告  己○○
    被      告  丁○○
    被      告  丙○○
    被      告  乙○○
    被告  戊○○
右上訴人因被告詐欺案件，不服臺灣高雄地方法院八十九年度自更字第三０號中華民
國九十年四月十日第一審判決，提起上訴，本院判決如左：
      主  文
上訴駁回。
      理  由
一、自訴意旨略以：被告己○○、丁○○係屬夫妻，明知無給付能力，竟串通其餘被
    告丙○○（即丁○○之姊）、乙○○、戊○○，共同意圖為自己不法之所有，在
    高雄市新興區○○○路五十號虛設勤豐房屋仲介甲司，並在報紙上刊登「仲介房
    屋，三日賣斷」，庚○○因欲將房屋出售，遂於民國八十七年九月二十三日前往
    勤豐房屋仲介甲司，洽談房屋出售事宜，被告己○○、丁○○及丙○○即向庚○○佯稱其所有坐落高雄市三民區○○○段覆鼎金小段八一四號土地應有部分一萬
    分之二八三及其上建物即門牌號碼高雄市○○區○○路七一一巷二十九號三樓房
    屋（以下簡稱系爭不動產）出售予被告己○○，價金新台幣（下同）一百三十萬
    元，定金三十萬元可馬上給付，其餘一百萬元，俟銀行貸款下來後，即可付清，
庚○○不疑有詐，乃將土地及建物之所有權狀、印章、印鑑證明書、身份證等資
    料交付予被告己○○、丁○○，被告己○○收到上開過戶資料後，即夥同丙○○
    、乙○○、戊○○製作庚○○與丙○○間於八十七年九月三十日之物權移轉契約
    ，由被告乙○○提出於法院甲證處，辦理「房屋買賣契約甲證」手續，但定金三
    十萬元之本票尚未兌現，庚○○乃於八十七年十一月十六日催告己○○給付價金
    ，被告仍置之不理，並於八十七年十一月二十七日由被告戊○○向高雄市三民地
    政事務所辦理產權過戶予丙○○，並於八十七年十二月二十八日以系爭不動產設
    定扺押權予台新銀行，向台新銀行貸得一百萬元，庚○○則分文未得，始知受騙
    ，因認被告等涉有共同詐欺罪嫌云云。
二、按犯罪事實應依證據認定之，無證據不得推定其犯罪事實；又不能證明被告犯罪
    者，應諭知無罪之判決，刑事訴訟法第一百五十四條、第三百零一條第一項分別
    定有明文。又告訴人之告訴，係以使被告受刑事訴追為目的，是其陳述是否與事
    實相符，仍應調查其他事實以資審認，始得為不利被告之認定；刑法第三百三十
    九條第一項詐欺罪之成立，以意圖為自己或第三人不法所有，以詐術使人將本人
    或第三人之物交付為要件，所謂以詐術使人交付，必須被詐欺人因其詐術而陷於
    錯誤，若其所用方法，不能認為詐術，亦不致使人陷於錯誤，即不構成該罪，最
    高法院著有四十六年台上字第二六○號判例可資參照。訊據被告己○○、丁○○
    、丙○○、乙○○、戊○○堅決否認有詐欺犯行，被告己○○辯稱：是自訴人在
    好幾年前自己來找伊的，後來伊甲司搬家之後，自訴人又來找伊，說房子要趕快
    處理，再不處理，會賣不掉，當時我們講好過完戶就付三十萬元，且自訴人答應
    要借伊一百萬元，但貸款下來之後，自訴人卻不賣了等語；被告丁○○辯稱：是
    自訴人與被告己○○談妥後，伊幫他們寫契約書，但他們之前怎麼談的，伊不知
    情，之後的事情伊亦未參與等語；被告丙○○辯稱：係己○○因支票被退票，無
    法向銀行辦理貸款，乃找伊談，要用伊的名義向銀行貸款，當時己○○已買了系
    爭不動產，伊僅係陪己○○到銀行辦理貸款而已等語，被告乙○○辯稱：係己○○拿著買賣契約書委託伊辦理甲證，之前的買賣過程伊完全沒有參與，辦完甲證
    之後，後面的部分伊沒有辦法辦，就把整個案件還給己○○了，伊沒有收取任何
    的費用，所以之後的事，伊均不知道等語；被告林文熊辯稱：己○○拿甲證書、
    權狀及印鑑要伊辦理過戶，因甲證書上的名字是被告丙○○，所以伊拿到地政事
    務所辦理過戶予張銹春，但貸款部分不是伊辦理的，之前他們如何訂約及其後貸
    款的事伊均都不知情等語。
三、經查：
（一）按解釋契約，固須探求當事人立約時之真意，不能拘泥於契約之文字，但契約
      文字業已表示當事人真意，無須別事探求者，即不得反捨契約文字而更為曲解
      （最高法院十七年上字第一一一八號判例參照）。本件上訴人即自訴人庚○○
      與被告己○○間於民國八十七年九月二十三日簽立不動產買賣契約書，買賣總
      價款為一百三十萬元，契約書上第二條約定：「．．．於本契約成立同時由乙
      方（即被告己○○）即付新臺幣三十萬元予甲方（即本件自訴人庚○○）作為
      定金，．．．．尾款新臺幣一百萬元由承買人向銀行申請貸款支付於甲方」（
      見台灣高雄地方法院檢察署八十七年度偵字第二七六三三號第五頁），同日，
      自訴人庚○○與被告己○○又簽立另紙切結書，內容為「本人庚○○同意於民
      國八十七年十月二十五日借款新台幣壹佰萬元整給己○○先生。但己○○需支
      付每個月新台幣貳萬元正作為利息，此條件每期為半年，如庚○○先生要討回
      本金額需提前一個月通知己○○，恐口無憑，立此據以證明之」，有切結書一
      紙在卷可稽（見台灣高雄地方法院檢察署八十七年度偵字第二七六三三號第三
      十五頁），且自訴人於原審審理時自承：「（為何九月二十三日訂約的當日，
      自訴人就簽切結書同意借己○○壹佰萬元？）我是訂約以後，才簽應借給己○○，訂約是在早上，簽借據是在下午」（見原審卷第六十五頁），足認自訴人
      於簽立系爭不動產買賣契約書之同日，同意將買賣系爭不動產之尾款一百萬元
      借予被告己○○，準此，被告己○○暫時無需將其以系爭不動產向銀行所貸得
      之款項一百萬元給付予自訴人乙節，亦堪認定。又按自訴人庚○○與被告己○○間於民國八十七年九月二十三日所簽立不動產買賣契約書第九條約定：「買
      賣標的物乙方（指被告己○○）繼續租給甲方（指自訴人），保證永久居住不
      加租，不轉售他人，待庚○○先生不住為止，租金伍千元．．．．」（見台灣
      高雄地方法院檢察署八十七年度偵字第二七六三三號第六頁），依此約定，被
      告己○○買受系爭不動產，尚附加必須回租予自訴人及不得轉售他人之條件，
      亦即限制被告己○○使用系爭不動產之權利，且迄今自訴人仍居住在系爭建物
      內，是自訴人與被告己○○間非僅單純買賣系爭不動產，尚有借貸及租賃之法
      律關係存在，雙方之法律關係尚非單純，在整個訂約過程中，勢必經過深思熟
      慮，反覆商討始可能達成合意，難謂因自訴人認買賣條件對其不甲平，即認被
      告己○○在簽約中有施用詐術，致使自訴人陷於錯誤而簽立。再者，被告己○○雖僅給付部分訂金而未依約給付訂金三十萬元完畢，然此僅屬民事債務不履
      行之問題，與刑事詐欺罪之構成要件有間，雖嗣自訴人解除與被告己○○間就
      系爭不動產之買賣契約關係，被告己○○未能回復原狀返還系爭不動產，此亦
      屬民事糾紛，自訴人應另循民事途徑解決，亦不能因被告己○○未能回復原狀
      返還系爭不動產，即認被告己○○有詐欺犯意。
（二）自訴人於本院九十年五月二十四日調查時陳稱：「（當初你去談房子的買賣是
      跟何人談的？）自訴人跟己○○談的，早幾天我就跟己○○談好，『只是訂約
      的時候丁○○在場』」等語，核與被告丁○○辯稱：是自訴人與被告己○○談
      妥後，伊幫他們寫契約書，但他們之前怎麼談的，伊不知情等語相符，是被告
      張秀菊所為之上開辯稱，尚堪信為真實；又自訴人代理人邱江隆律師（業經自
      訴人於九十年七月九日解除委任）於本院九十年五月二十四日調查時當庭稱：
      「（告被告丁○○是何原因？）當時他也在場，他也是契約的見證人」，準此
      ，被告丁○○既係自訴人與被告己○○談妥買賣條件後，始幫渠等書寫買賣契
      約書及擔任該契約之立會人即見證人，而買賣契約書書寫畢，復經自訴人與被
      告己○○過目始簽立，甚難因買賣契約書係被告丁○○所書寫及擔任該契約之
      見證人，即認定被告丁○○有施用詐術，致使自訴人陷於錯誤簽立系爭不動產
      買賣契約書而取得財物。
（三）自訴人於本院九十年五月二十四日調查時陳稱：「（丙○○、乙○○、戊○○
      等人在你們談契約的時候他們有無在場？）沒有」，且自訴人代理人邱江隆律
      師（業經自訴人於九十年七月九日解除委任）於本院九十年五月二十四日調查
      時亦當庭稱：「（告丙○○的原因？）後來房子登記給丙○○所有。簽約當時
      他不在場。（告乙○○的原因？）房子買賣契約的甲證是他辦理的。（告戊○○的原因？）這個房子的過戶及貸款是他辦的。」等語，準此，足認被告丙○○、乙○○、戊○○未曾參與系爭不動產之買賣，又被告丙○○僅係單純提供
      名義供被告己○○登記及辦理貸款，貸款所得之款項均由被告己○○取走，且
      系爭建物現仍在自訴人占有使用中，另被告乙○○、戊○○分別辦理甲證及過
      戶登記之資料均係被告己○○所提供及依被告己○○之指示辦理等情，亦據被
      告己○○供明在卷，是被告丙○○辯稱：係己○○因支票被退票，無法向銀行
      辦理貸款，乃找伊談，要用伊的名義向銀行貸款，當時己○○已買了系爭不動
      產，伊僅係陪己○○到銀行辦理貸款而已等語，被告乙○○辯稱：係己○○拿
      著買賣契約書委託伊辦理甲證，之前的買賣過程伊完全沒有參與，辦完甲證之
      後，後面的部分伊沒有辦法辦，就把整個案件還給己○○了，伊沒有收取任何
      的費用，所以之後的事，伊均不知道等語；被告林文熊辯稱：己○○拿甲證書
      、權狀及印鑑要伊辦理過戶，因甲證書上的名字是被告丙○○，所以伊拿到地
      政事務所辦理過戶予丙○○，但貸款部分不是伊辦理的，之前他們如何訂約及
      其後貸款的事伊均都不知情等語，均堪信為真實。是被告丙○○、乙○○、戊○○既從未與自訴人接觸過，又如何共同對自訴人實施詐術？且自訴人與被告
      己○○間之買賣契約完成後，被告丙○○因被告己○○無法辦理貸款，而將名
      字借與被告己○○辦理登記及貸款，貸款所得均為被告己○○所取走，且系爭
      房屋現仍為自訴人占有使用中，被告丙○○未得絲毫利益，被告乙○○、戊○○均係從事代書業務，上開辦理房屋買賣契約甲證手續及系爭不動產過戶手續
      ，均在渠等代書業務範圍內，難謂有何實施詐術之行為，是尚難因被告己○○
      與自訴人間尚有民事糾葛，即逕認渠等三人亦有詐欺犯行。
四、綜上，上訴人所指情事，尚難信屬實，無可採信，本院復查無其他積極證據足認
    被告等五人有自訴意旨所指之詐欺犯行，從而，殊難徒憑上訴人之片面指述，遽
    行認被告等五人有詐欺犯行，原判決為被告等五人無罪之諭知，於法並無不合，
    上訴人上訴指摘原判決不當，非有理由，應予駁回。至於自訴人與被告己○○間
    之民事糾紛，應另循民事訴訟程序解決，併此明。
五、據上論斷，應依刑事訴訟法第三百六十八條，判決如主文。
中    華    民    國      九十      年       七       月      三十一    日
                              臺灣高等法院高雄分院刑事第二庭
                                  審判長法官  曾永宗
                                        法官  邱永貴
                                        法官  鄭月霞
右正本證明與原本無異。
不得上訴。
                                      書記官  高惠珠
中    華    民    國      九十      年       八       月      二        日
                                                                        Ｋ


司法院資訊處製作；財團法人民間司法改革基金會備份。
